【裁判字號】    98,審易,686
【裁判日期】    981130
【裁判案由】    家庭暴力防治法
【裁判全文】
臺灣新竹地方法院刑事判決            98年度審易字第686號
公  訴  人  臺灣新竹地方法院檢察署檢察官
被      告  甲○○○（日本國籍.
                      外僑居留.
上列被告因家庭暴力防治法案件，經檢察官聲請簡易判決處刑（
98年度偵字第3562號），本院新竹簡易庭認不宜依簡易判決處刑
（98年度審竹簡字第1131號），裁定由本院刑事庭改依通常程序
審理，本院判決如下：
    主    文
本件公訴不受理。
    理    由
一、公訴意旨略以：被告甲○○○與告訴人乙○○為夫妻（業於
    民國98年9月1日離婚），2人間具有家庭暴力防治法第3條第
    1 款所定之家庭成員關係。緣被告甲○○○於97年11月30日
    21時20分許，在其位於新竹市○區○○路175巷3號9樓之4住
    處內，與告訴人乙○○因細故發生爭執，詎被告甲○○○竟
    基於傷害人身體之犯意，徒手毆打告訴人乙○○，致告訴人
    乙○○受有鼻部瘀傷、左頭部擦傷、左耳擦傷之傷害。因認
    被告甲○○○涉犯刑法第277條第1項之傷害罪嫌。
二、按起訴之程序違背規定者，應諭知不受理之判決，並得不經
    言詞辯論為之，刑事訴訟法第303條第1 款、第307條，分別
    定有明文。次按告訴乃論罪之合法告訴，為檢察官之起訴有
    效存續及法院為實體判決之訴訟條件，若於檢察官偵查中，
    告訴人撤回告訴者，依刑事訴訟法第252條第5款之規定，檢
    察官應為不起訴之處分（職權不起訴），以終結其偵查程序
    ；若於法院審理中，告訴人撤回告訴者，法院始依刑事訴訟
    法第303條第3款之規定為不受理之判決，以終結其訴訟關係
    。惟告訴人於檢察官偵查時撤回告訴時，而檢察官未依上述
    規定為不起訴處分，仍向該管法院起訴者，因檢察官提出起
    訴書於管轄法院產生訴訟繫屬時，告訴人已撤回告訴，訴訟
    程序之效力並不發生，其起訴程序違背規定至明，此際法院
    即應依刑事訴訟法第303條第1款規定，判決不受理。
三、經查：
（一）告訴人乙○○固以其自身及其子鄒穎均受被告甲○○○之
      傷害，而以被害人暨其子鄒穎之法定代理人地位分別於98
      年4 月24日、98年5月5日具狀提起對被告甲○○○之傷害
      告訴，嗣於98年9月1日再具狀撤回對被告甲○○○之傷害
      告訴，經臺灣新竹地方法院檢察署書記官於98年9月3日上
      午10時18分以電話向告訴人乙○○詢問，經告訴人乙○○
      僅表示撤回其子即告訴人鄒穎之傷害告訴，公訴人遂於98
      年9月4日偵查終結本案，而以被告甲○○○涉犯傷害告訴
      人乙○○罪嫌，對被告甲○○○提起本件公訴，並於98年
      9月24日繫屬於本院等情，此有告訴人乙○○98年4月21日
      警詢筆錄、98年5 月15日刑事告訴狀、98年9月1日刑事撤
      回告訴狀、臺灣新竹地方法院檢察署98年9月3日上午10時
      18分公務電話紀錄單各1份及本院98年9月24日之收文章在
      卷可按（見98年度偵字第3562號偵查卷第8、9、21、22、
      65至67頁，本院98年度審竹簡字第1131號案刑事卷宗第1
      頁）。
（二）至本件刑事撤回告訴狀之撤回告訴人，是否為告訴人乙○
      ○於電話紀錄單上所陳稱，僅係為其子撤回刑事告訴，抑
      或告訴人乙○○本身亦有撤回刑事告訴，實有疑問？據告
      訴人乙○○於本院98年11月6 日訊問程序中所陳稱：當天
      （指98年8 月21日）請律師來協調，從頭到尾都只有提
      到離婚，只有到最後5 分鐘才講到刑事撤回，她想因為被
      告甲○○○要回日本，對她沒有立即之危險，才願意撤回
      家暴，且沒有錢養小孩，所以才將小孩交給被告甲○○○
      撫養，過程中她有請同學陪同，她一直堅持一案歸一案，
      只說不申請家暴，代表小孩撤回對內田告訴，從頭到尾都
      堅持不撤她的部分，只撤小孩的部分，她有簽離婚協議書
      ，但是弄不清楚他們在講什麼，是簽完後她才帶回去看，
      但上面寫的「渠」看不懂，她係先簽撤回告訴狀，然後被
      告甲○○○才給付，當初約定要付18萬元，被告甲○○○
      就應該依約給付18萬元，最後只付17萬1 千元，並不是被
      告甲○○○要扣多少就多少，認為被告甲○○○要她撤回
      刑事告訴是對她詐欺等語（見本院卷第31頁背面、第48、
      49頁）。是以，若依告訴人乙○○上揭所述，其本人似無
      撤回告訴之真意。惟以：
  １、證人戴愛芬律師於本院98年11月6 日訊問程序中結證稱略
      以：她受被告甲○○○委任擔任偵查中之辯護人，曾與告
      訴人乙○○於98年8月21日晚間約8時許，在弘理法律事務
      所內談論離婚事宜，當時在場人有她、被告甲○○○、告
      訴人乙○○及其友人、被告甲○○○與告訴人乙○○之2
      位小孩以及陳詩文律師、欽彥律師等人，因律師精通
      日文，就請律師與被告甲○○○溝通，告訴人乙○○有
      提出她的離婚要求及民事訴訟部分，但因被告甲○○○不
      願再支付任何費用，後來就金錢部分談論很久，談出來之
      金額是10萬元，告訴人乙○○就說10萬元不包含刑事，因
      被告甲○○○表示要回日本，所以他們再就刑事撤回部分
      一併討論，最後談妥結果是被告甲○○○給付告訴人乙○
      ○18萬元，告訴人乙○○撤回刑事告訴、家暴保護令申請
      案，所以在離婚協議書上第5 條才記載「乙方收到前開款
      項。應撤回其與小孩之傷害告訴」，他們當初談論的就是
      連告訴人乙○○及告訴人乙○○小孩部分一起撤，不可能
      做部分處理，被告甲○○○也不可能同意只撤部分就支付
      18萬元，所以協調之內容就是要撤回刑事告訴之全部，於
      8 月21日當天告訴人乙○○有將撤回告訴狀帶回去，有充
      足時間可以看撤回告訴狀的內容以及詢問，且離婚協議書
      上也寫的很清楚，告訴人乙○○若看不懂離婚協議書，當
      場有其友人及陳律師在場，可以詢問陳律師，而她看了5
      至10分鐘，還與友人、陳律師一起看，所以她認為離婚協
      議書寫的很清楚，沒有欺瞞之意，告訴人乙○○應該清楚
      撤回之內容，就是撤回刑事告訴全部，之後於9月1日下午
      ，雙方約在事務所內簽離婚，被告甲○○○表示要向告訴
      人乙○○請求因晚回日本之損害賠償1萬9千元，所以僅要
      交付15萬6千元，後來經過溝通，被告甲○○○再加1萬元
      ，變成16萬6 千元，加上原先支付之5千元，總共17萬1千
      元，而告訴人乙○○點清後，就在撤回告訴狀上及家暴申
      請撤回書簽名蓋章，由他們事務所幫忙送件，然後他們再
      去戶政事務所辦理離婚登記等語（見本院卷第31頁正背面
      ）。
  ２、證人陳詩文律師於本院98年11月6 日訊問程序中結證稱略
      以：他受告訴人乙○○委託擔任告訴人乙○○與被告田內
      周宏之民事離婚訴訟，並與98年8 月21日參與雙方之離婚
      協議書簽訂過程，當時被告甲○○○原本不願再賠償金額
      ，後來才讓步願賠償10萬元，他與告訴人乙○○提議10萬
      元不包含刑事告訴，再提出40、50萬元之要求，但被告甲
      ○○○不同意，因律師會講日文，就請律師與被告甲
      ○○○溝通，最後協議是以18萬元，條件是告訴人乙○○
      要帶小孩護照給被告甲○○○，並且撤回刑事告訴，他記
      得律師當時有說「哪有人和解只和民事，當然要和刑事
      一起談，不然就回到訴訟」。而當時就離婚協議書上的每
      一條款，他與告訴人乙○○都有看到，但他沒有逐條解釋
      ，告訴人乙○○也沒有爭議，當天講好後，戴律師打好1
      份空白撤回告訴狀給他，他再轉交給告訴人戴瑞玉，並且
      提醒告訴人戴瑞玉說沒有拿到錢，就不能將撤回告訴狀交
      給戴律師，撤回告訴狀就放在告訴人乙○○那邊，至於其
      後之撤回、金錢給付部分他就沒有參與等語（見本院卷第
      32、33頁）。
  ３、證人欽彥律師於本院98年11月13日訊問程序中結證稱略
      以：因戴律師請他協助以日文以被告甲○○○溝通，所以
      他於98年8 月21日離婚協議書簽訂過程都在場，協議過程
      約2個小時，本案有3案，1個是家暴申請，1個是刑事告訴
      ，1個是被告內田要求離婚及請求返還款項，他們是針對3
      個案件一起協調，本來雙方對金額有爭議，被告甲○○○
      不願意支付任何款項，後來談到10萬元，告訴人乙○○說
      可以但不撤回刑事告訴，但他建議要談就民事、刑事一起
      和解，最後以18萬元達成和解，但要求告訴人乙○○要撤
      回刑事告訴，當時告訴人乙○○有同意，他一直以為只有
      告訴人乙○○告被告甲○○○傷害，協議中途才知道小孩
      部分也有告，所以離婚協議書上才會寫上小孩的部分，在
      整個過程中，他從來沒有聽到告訴人乙○○要將其與其子
      對被告甲○○○之傷害告訴作區隔，只有談到如給付10萬
      元時，告訴人乙○○不會撤回告訴，且沒有明白表示僅代
      表其子撤回對被告甲○○○之傷害告訴，所以18萬元的條
      件就是被告甲○○○不再向告訴人乙○○請求要回款項，
      而告訴人乙○○也不能再向被告甲○○○內田要求贍養費
      ，並撤銷所有刑事告訴，後來因告訴人乙○○沒有帶護照
      ，所以被告甲○○○要求扣1萬9千元時，他有勸被告甲○
      ○○不要扣那麼多，被告甲○○○就再自皮包內拿出1 萬
      元給告訴人乙○○等語（見本院卷第46至49頁）。
  ４、本院經核上揭證人戴愛芬律師、陳詩文律師、欽彥律師
      等人對於本件被告甲○○○與告訴人乙○○於98年8 月21
      日晚間約8 時許之離婚協商及簽立離婚協議書過程所為之
      證述均相互一致，且證人戴愛芬律師、陳詩文律師既分屬
      被告甲○○○本案刑事案件偵查中之辯護人、告訴人乙○
      ○民事離婚事件之代理人，理應各為其當事人謀取最佳利
      益；且證人戴愛芬律師、陳詩文律師、欽彥律師等人既
      均經本院隔離訊問，並均具結保證據實陳述，衡情當無構
      陷、虛偽陳述，損害當事人利益之虞，是證人戴愛芬律師
      、陳詩文律師、欽彥律師等人之證詞均可採信。再據卷
      附之被告甲○○○與告訴人乙○○雙方於98年8 月21日所
      簽立離婚協議書1 份（見本院卷第8、9頁）可知，該離婚
      協議書上第5 條確記載為乙方（即告訴人乙○○）收受前
      條之款項之同時，應撤回渠與鄒穎對甲方（即被告甲○○
      ○）所提之傷害告訴（臺灣新竹地方法院檢察署98年度偵
      字第3562號）等語，且告訴人乙○○亦確已有收到被告甲
      ○○○所交付之款項，有告訴人乙○○於98年8 月28日書
      立之借據1 紙在卷可參（見本院卷第10頁），是依上揭證
      人戴愛芬律師、陳詩文律師、欽彥律師等人關於本件撤
      回刑事告訴協商以及簽立離婚協議書過程所為之相關證述
      ，告訴人乙○○本應依離婚協議書之內容撤回其與其子對
      被告甲○○○之傷害告訴，當無疑義；雖告訴人乙○○陳
      稱其不懂離婚協議書上之「渠」字究屬何意，然離婚協議
      書上第5 條既已明確記載「應撤回渠與鄒穎對甲方所提之
      傷害告訴」等字，依告訴人乙○○專科畢業之學歷，當可
      理解「渠」字即為「其」之意，況且簽立離婚協議書當時
      ，除告訴人乙○○本人外，亦有其友人以及證人陳詩文律
      師在場，且告訴人乙○○與證人陳詩文律師曾一同觀看離
      婚協議書之內容，倘若告訴人乙○○實不知「渠」字何意
      ，可當面請教證人陳詩文律師，惟據證人陳詩文律師上揭
      所證稱，告訴人乙○○對於離婚協議書並沒有爭議等語，
      足見告訴人乙○○應知悉本件被告甲○○○交付18萬元之
      條件即是要求告訴人乙○○與其子均要撤回所有刑事告訴
      ，而非僅撤回其子之告訴，縱使嗣後因護照問題，導致協
      議之賠償金額有所異動，惟告訴人乙○○既已收受17萬1
      千元，足徵雙方當事人之真意係以17萬1 千元之後協議條
      件取代原訂18萬元之前協議；況依本件刑事撤回告訴狀所
      示，其稱謂欄記載為「告訴人兼法定代理人」而非「告訴
      人之法定代理人」，而內文二、並記載「因告訴人已與被
      告達成案外和解，…。」等語，依文義解釋，均可認定告
      訴人乙○○於收受被告內田宏周所交付之17萬1 千元，並
      簽立撤回告訴狀時，亦有全案撤回告訴之意，再者，該刑
      事撤回告訴狀經告訴人乙○○於98年8 月21日帶回後，有
      充足之時間可供參詳、考慮，然告訴人乙○○仍於98年9
      月1 日在該刑事撤回告訴狀上簽名，堪認告訴人乙○○於
      簽名當時，其本人應有撤回對被告甲○○○刑事告訴之真
      意，應屬真實。
（三）綜上，告訴人乙○○於公訴人聲請簡易判決處刑前，確已
      撤回本件告訴，揆諸上開說明，本件簡易判決處刑之聲請
      自屬程序違背規定，爰不經言詞辯論，逕為不受理之判決
      。
四、依刑事訴訟法第452 條、第303 條第1 款、第307 條，判決
    如主文。
中    華    民    國    98    年    11     月    30   日
                  刑事第九庭  法      官 劉兆菊
以上正本證明與原本無異。
如不服本判決應於收受判決後10日內向本院提出上訴書狀，並應
敘述具體理由。其未敘述上訴理由者，應於上訴期間屆滿後20日
內向本院補提理由書(均須按他造當事人之人數附繕本)「切勿逕
送上級法院」。
中    華    民    國    98    年    11     月    30   日
                              書  記  官 林兆嘉


司法院資訊處製作；財團法人民間司法改革基金會備份。
